---
title: "readme"
author: "Aníbal Brenes J. - Renato Guadamuz F."
date: "7 de diciembre de 2018"
output: html_document
---

```{r setup, include=FALSE}
knitr::opts_chunk$set(echo = TRUE, eval = FALSE)
```

## Librerías

Para el desarrollo del proyecto se utilizaron las siguientes librerías:

```{r pressure, echo=FALSE}
library(maptools)
library(rgdal)
library(spdep)
library(ggplot2)
library(gstat)
library(georob)
library(xtable)
library(gridExtra)
```

## Datos iniciales y visualización inicial

El siguiente código se utilizó para cargar el archivo shape con la información espacial y generar las primeras visualizaciones de los datos.

```{r}
poly <- readOGR("Tibas.shp")
poly$VEHIC <- as.numeric(poly$VEHIC)

#Visualización inicial
(spplot(poly, c("INGRESO_HO")))
```

## Modelo lineal no espacial

A continuación, se presenta el procedimiento para la selección del modelo lineal no espacial. Además, se presenta el código para la visualización de residuos.

```{r}
#Modelo lineal no espacial
mod.lm <- lm(INGRESO_HO~NOMB_UGED+Shape_Area+VIVIENDAS+HABITANTES+EDAD_PROM+DENS_HABIT+Trab_MCant, data=poly)
summary(mod.lm)

#Se dejan sólo las covariables significativas (Encontradas con Selección hacia atrás, hacia adelante con p-value, AIC y BIC)
mod.lm <- lm(INGRESO_HO ~ NOMB_UGED + VIVIENDAS + HABITANTES + Trab_MCant, data=poly)
summary(mod.lm)
print(xtable(summary(mod.lm)$coefficients, type = "latex"), file = "lm.table.tex")
#Supuestos, outliers e influencia en el otro código

poly$lmresid <- summary(mod.lm)$residuals
(spplot(poly, c("lmresid")))
#Ya no son tan intensas las diferencias, pero todavía se notan patrones espaciales.

```

## Test de Moran

En el siguiente bloque de código se presentan las distintas pruebas de Moran para analizar si hay correlación espacial en los residuos del modelo lineal.

```{r}
#Test de Moran's I
list.queen <- poly2nb(poly, queen=TRUE, snap = 20)
W <- nb2listw(list.queen, style="W", zero.policy=FALSE); W
plot(W,coordinates(poly), col="red")
lm.morantest(mod.lm, W)
#Moran I statistic standard deviate = 8.1942, p-value < 2.2e-16
#A pesar de todas las variables, todavía hay algo espacial que no quedó explicado en el LM

#Otros tipos de W para descartar que no sea solamente por la definición Queen
list.queen <- poly2nb(poly, queen=FALSE, snap = 20)
W <- nb2listw(list.queen, style="W", zero.policy=FALSE)
lm.morantest(mod.lm, W)

W <- nb2listw(list.queen, style="B", zero.policy=FALSE)
lm.morantest(mod.lm, W)

W <- nb2listw(list.queen, style="C", zero.policy=FALSE)
lm.morantest(mod.lm, W)

W <- nb2listw(list.queen, style="U", zero.policy=FALSE)
lm.morantest(mod.lm, W)

list.queen <- poly2nb(poly, queen=TRUE, snap = 20)
W <- nb2listw(list.queen, style="minmax", zero.policy=FALSE)
lm.morantest(mod.lm, W)

W <- nb2listw(list.queen, style="S", zero.policy=FALSE)
lm.morantest(mod.lm, W)
#Todas los estilos de matriz rechazan la independencia espacial.

```

## Ajuste y visualización de modelos espaciales CAR y SAR

A continuación, se presenta el detalle del código utilizado para el ajuste y visualización de los datos espaciales.

```{r}
#Se corre modelo espacial (SAR) para determinar el lambda (rho)
mod.sar <- spautolm(INGRESO_HO ~ NOMB_UGED + VIVIENDAS + HABITANTES + Trab_MCant, data=poly, listw=W)
mod.sar$lambda
summary(mod.sar)
print(xtable(summary(mod.sar)$Coef, type = "latex"), file = "sar.table.tex")

#Lambda: 0.47647 LR test value: 54.06 p-value: 1.9451e-13 
#AIC: 12948
#hay estructura espacial sifnificativa

poly$trend <- mod.sar$fit$signal_trend
(spplot(poly, c("trend")))
poly$stochastic <- mod.sar$fit$signal_stochastic
(spplot(poly, c("stochastic")))
#Se nota el trend muy plano de color, mientras que el estocástico con diferencias.

#Se puede hacer corrección de pesos en la regresión.
#Corrección por área
mod.sar.w1 <- spautolm(INGRESO_HO ~ NOMB_UGED + VIVIENDAS + HABITANTES + Trab_MCant, data=poly, listw=W, weights=Shape_Area)
summary(mod.sar.w1)
poly$trend <- mod.sar.w1$fit$signal_trend
(spplot(poly, c("trend")))
poly$stochastic <- mod.sar.w1$fit$signal_stochastic
(spplot(poly, c("stochastic")))

#Corrección por EDAD_PROM
mod.sar.w2 <- spautolm(INGRESO_HO ~ NOMB_UGED + VIVIENDAS + HABITANTES + Trab_MCant, data=poly, listw=W, weights=EDAD_PROM)
summary(mod.sar.w2)
poly$trend <- mod.sar.w2$fit$signal_trend
(spplot(poly, c("trend")))
poly$stochastic <- mod.sar.w2$fit$signal_stochastic
(spplot(poly, c("stochastic")))
#Sigue habiendo correlación espacial. Los pesos no ayudan en mucho, así que se elige el modelo sin pesos (correrlo de nuevo para sobreescribir variables)

#Modelo CAR
mod.car <- spautolm(INGRESO_HO ~ NOMB_UGED + VIVIENDAS + HABITANTES + Trab_MCant, data=poly, listw=W, family = "CAR", method = "Matrix")
mod.car$lambda
summary(mod.car)
print(xtable(summary(mod.car)$Coef, type = "latex"), file = "car.table.tex")
#Lambda: 0.039513 LR test value: 2.0458 p-value: 0.15263  
#AIC: 13001
#En este caso ya no existe estructura espacial, y los coeficientes de CAR y SAR son bastante diferentes
poly$trend <- mod.car$fit$signal_trend
(spplot(poly, c("trend")))
poly$stochastic <- mod.car$fit$signal_stochastic
(spplot(poly, c("stochastic")))

#Comparando los AIC el SAR da mejores resultados (12948 vs 13001)

```

## Modelo geoespacial

En el siguiente cógido se presenta como se transformó la información de los polígonos a datos puntuales. Además, la construcción del modelo lineal no espacial con transformación logarítmica

```{r}
#Geoestadística
## calcular centroides de polígonos
data = cbind(coordinates(poly), poly@data)
colnames(data)[1:2] = c("X", "Y")
head(data)
df = data

coordinates(df) <- c("X", "Y")

## Modelo lineal con transformación logarítmica logarítmica
mod.lm <- lm(log(INGRESO_HO) ~ NOMB_UGED + VIVIENDAS + HABITANTES + Trab_MCant, data=data)
summary(mod.lm)

```

Finalmente, se presenta como se calculó el semivariograma para los residuos espaciales, y la estimación del modelo geoespacial robusto por medio de la función $georob()$

```{r}

jpeg(filename = "C:/Users/Anibal/Dropbox/Proyectos/Proyecto Final/Imagen informe/Semivariogramas.jpeg", 
     height = 323, width = 623, units = "px")
par(mfrow = c(1,2), cex = 0.9)
plot(r.sv <- sample.variogram(residuals(mod.lm), locations=data[, c("X","Y")],
                              lag.dist.def=100, max.lag=2000,
                              estimator="matheron"), type="l", , ylab = "Semivariancia", xlab = "Distancia de rezago",
     main="Semivariograma de residuos")

plot(sample.variogram(residuals(mod.lm), locations=data[, c("X","Y")],
                      lag.dist.def=100, max.lag=2000, xy.angle.def=c(0, 22.5, 67.5, 112.5, 157.5, 180),
                      estimator="matheron"), type="l",legend.pos = "bottomright",
     main="Semivariograma de residuos \n con dirección", ylab = "Semivariancia", xlab = "Distancia de rezago")
par(mfrow = c(1,1))
dev.off()

plot(r.sv <- sample.variogram(residuals(mod.lm), locations=data[, c("X","Y")],
                              lag.dist.def=100, max.lag=2000,
                              estimator="matheron"), type="l", , ylab = "Semivariancia", xlab = "Distancia de rezago",
     main="Semivariograma de residuos")

lines(r.sv.spher <- fit.variogram.model(r.sv, variogram.mode="RMspheric",
                                        param=c(variance=0.1, nugget=0.03, scale=1000), method="BFGS"), col = "red")

summary(r.sv.spher)


r.georob.m0.spher.reml <- georob(f, data, locations=~X+Y,
                                 variogram.model="RMspheric", param=c(variance=0.009757, nugget=0.0395, scale=1493),
                                 tuning.psi=1000)
summary(r.georob.m0.spher.reml)
extractAIC(r.georob.m0.spher.reml)

waldtest(r.georob.m0.spher.reml, .~.-NOMB_UGED)

#sí hay diferencia estadística entre los modelos, se prefiere el que tiene todas las variables.
ajustados = exp(r.georob.m0.spher.reml$fitted.values)
plot(ajustados)

poly$ajustados_georob = ajustados
poly$resid_georob = data$INGRESO_HO-ajustados

jpeg(filename = "C:/Users/Anibal/Dropbox/Proyectos/Proyecto Final/Imagen informe/result_georob.jpeg", 
     height = 323, width = 623, units = "px")
par(mfrow = c(1,2), cex = 0.9)

g1 = (spplot(poly, c("ajustados_georob"), xlab = "Valores estimados"))
g2 = (spplot(poly, c("resid_georob"), xlab = "Residuos"))

dev.off()
                        

grid.arrange(g1,g2, ncol  = 2)
```

